【裁判字號】    98,台上,7668
【裁判日期】    981217
【裁判案由】    妨害自由等罪
【裁判全文】
最高法院刑事判決            九十八年度台上字第七六六八號
上  訴  人  台灣高等法院檢察署檢察官
上  訴  人
即  被  告  甲○○
選任辯護人  劉衡慶律師
            莊振農律師
上列上訴人等因被告妨害自由等罪案件，不服台灣高等法院中華
民國九十六年十月三十日第二審判決（九十六年度上訴字第三七
八四號，起訴案號：台灣台北地方法院檢察署九十五年度偵字第
一九三二二號），提起上訴，本院判決如下：
    主  文
上訴駁回。
    理  由
一、妨害自由部分：
按刑事訴訟法第三百七十七條規定，上訴於第三審法院，非以判
決違背法令為理由，不得為之。是提起第三審上訴，應以原判決
違背法令為理由，係屬法定要件。如果上訴理由書狀並未依據卷
內訴訟資料，具體指摘原判決不適用何種法則或如何適用不當，
或所指摘原判決違法情事，顯與法律規定得為第三審上訴理由之
違法情形，不相適合時，均應認其上訴為違背法律上之程式，予
以駁回。本件檢察官上訴意旨略稱：(一)、原判決事實欄記載上訴
人即被告甲○○「以有無吃過玻璃等語，威嚇證人即告訴人林俊
良」，然理由欄並未說明此事實以及此究屬強暴或脅迫行為。且
檢察官曾以被告未與林俊良和解，請求為被告不利判決，原判決
就此未明，有判決不備理由之違法。(二)、原判決事實欄認定「
林俊良同意簽發面額各新台幣（下同）二十五萬元之本票二紙及
書立同額之借據、現金保管條各一紙」，然理由卻記載：「僅足
認定甲○○有強迫林俊良簽發本票及書立借據、保管條」、「要
求林俊良簽發面額五十萬元本票」、「雖甲○○強制林俊良簽發
本票及書立借據、現金保管條部分，林俊良尚未簽發及書立，尚
在未遂階段」，則林俊良究係同意簽發、被強迫、被要求簽發本
票等，原判決前後認定不一，致事實與理由、理由與理由間記載
牴觸，有理由矛盾之違法。(三)、原判決事實欄認定被告共同基於
傷害、使人行無義務之事及剝奪行動自由之故意，則被告應構成
傷害罪、使人行無義務之事罪及剝奪他人行動自由罪。然理由欄
卻記載：「核甲○○所為，均係犯修正前刑法第二百七十七條第
一項之傷害罪、第三百零二條第一項之剝奪行動自由罪」，且理
由欄雖說明：「甲○○為使林俊良行無義務之事，而剝奪其行動
自由，強制行為之低度行為，應為剝奪他人行動自由罪之高度行
為所吸收，不另論罪」。然事實欄認定「甲○○共同基於傷害、
使人行無義務之事及剝奪行動自由之故意」等情，無法看出甲○
○係「以使人行無義務之事為目的，而其強暴脅迫復已達於剝奪
人行動自由之程度」。又原判決事實欄記載「甲○○等人強押林
俊良返回住處，拿取國民身分證。而剝奪林俊良之行動自由」部
分，方係原判決認定被告剝奪林俊良行動自由部分。然理由欄卻
記載：「甲○○迫使林俊良交付三萬元部分，應論以刑法第三百
零二條第一項之剝奪他人行動自由罪」，而被告迫使林俊良交付
三萬元部分，依原判決認定係被告使林俊良行無義務之事之低度
行為，不另論罪。以上，原判決有事實與理由不相一致矛盾之違
法。(四)、原審忽略林俊良已指定送達代收人，將本案通知逕寄林
俊良無法收受處，致未能查明被告強盜犯行與被告為何未能與林
俊良達成和解等情。且就林俊良是否真有被告所稱「目前也跑路
，不敢出庭」等情形未詳查。又林俊良於請求上訴狀明第一審
判決未加詳查被告之犯行該當強盜罪，原審仍忽略而維持第一審
判決之刑期，有應調查之證據未予調查之違法。(五)、被告係與其
他身分不詳者，共同基於犯意聯絡及行為分擔，恐嚇林俊良致生
危害於安全，渠等所為該當刑法第三百零五條恐嚇危害安全罪，
原審就此未究明，未說明不調查之理由即為判決，有已受請求事
項未予判決之違法等語。被告上訴意旨略稱：(一)、林俊良證稱進
入風車小鎮簡餐店三分鐘後黑衣男子到等語，證人劉俊宏則證稱
進入風車小鎮簡餐店十幾分鐘後黑衣男子到云云，二人證詞矛盾
。劉俊宏雖稱當時店內只有一桌客人等詞，然證人林惠玲證稱當
天有很多客人等情，且民國九十五年六月二日是星期五，晚上九
點應該是該店生意最好時候，不可能只有一桌客人。該店在警察
局旁邊，劉俊宏既發現十幾名黑衣男子欲入內對林俊良不利，在
打電話給林俊良不通時就應報警，然竟仍坐客運前往台中，足見
劉俊宏之證詞有瑕疵。被告係因擔心林俊良安危始折回風車小鎮
簡餐店，至於誰買單其並不清楚。林俊良雖稱被告以十九萬元入
股另外利息六萬元，但合夥之公司雖沒開成，被告告林俊良詐欺
即可，且請十幾名黑衣男子之費用早超過十九萬元，認被告請黑
衣男子為本件犯行係違反經驗法則。而風車小鎮簡餐店地點為林
俊良主動提出，原審疏未注意即行判決，有判決理由矛盾與不依
證據認定事實之違誤。(二)、被告自承僅出現在風車小鎮簡餐店，
並未前往台北市○○○路○段二五一巷附近，並無證據證明被告
有自風車小鎮簡餐店移動至台北市○○○路○段二五一巷附近，
以及有隨車監控林俊良回住家拿取身分證之妨害自由行為，原審
未詳細調查記載被告應負妨害自由罪之理由，有判決不備理由之
違法。(三)、林惠玲於九十六年四月二十三日之警詢筆錄，為審判
外之陳述，依法無證據能力，且訊問時間距案發近十一個月，在
該段時間光臨該店顧客不下數萬人，依生活經驗何以能清晰記憶
十一個月前店內發生之事，且警詢筆錄為審判外之陳述，依法無
證據能力亦無可信度，原審採其陳述為證據係違法。證人林滄桂
於偵查之證詞合乎經驗法則，原審未調查林惠玲之證詞有無經過
勾串，未說明不採林滄桂證詞之理由，有應調查之證據未調查與
判決不備理由之違法。(四)、案發後被告僅告訴證人即第三人「小
平」本案經過，並未告訴證人陳秋伊，陳秋伊之證詞乃聽聞自第
三人「小平」在審判外之陳述，屬傳聞證據，應無證據能力，原
判決採為不利被告之判斷基礎，顯然違法，且原審未傳喚第三人
「小平」到庭作證，有損被告之對質詰問權，並有調查未盡之違
法等語。
惟查：證據之取捨、證據證明力之判斷，以及事實有無之認定，
屬事實審法院之職權，苟其取捨、判斷與認定，並不違背論理法
則及經驗法則，即不容任意指為違法，而執為適法之第三審上訴
理由。本件原審認定被告有原判決所載共同犯剝奪他人行動自由
之犯行，係以該事實已據林俊良於第一審具結指證歷歷，被告雖
否認犯行，辯稱略以：有與林俊良相約見面，但林俊良到處欠債
，可能另有他人因此毆打林俊良。林俊良欠錢不還，故意誣指等
語，然依據劉俊宏、林惠玲、陳秋伊之證詞，以及卷附林俊良之
診斷證明書等證據資料，予以綜合判斷，認被告所辯不可採，其
犯行足堪認定。並以核被告所為，應依修正前刑法第五十五條牽
連犯規定，從一重之刑法第三百零二條第一項之剝奪行動自由罪
處斷，因而撤銷第一審判決，於法定刑內量處有期徒刑十月，再
依中華民國九十六年罪犯減刑條例規定減為有期徒刑五月，並諭
知易科罰金之折算標準。已詳其所憑證據及認定之理由，所為
論斷均有卷存證據資料可資覆按。檢察官及被告上訴意旨雖均指
摘原判決違法，然查原判決理由已說明林俊良於第一審具結指證
歷歷；且原判決事實記載被告之行為係強暴、脅迫；至於檢察官
以第一審量刑過輕提起上訴，原判決理由亦說明第一審之量刑並
無輕判，認為檢察官之上訴無理由。檢察官上訴意旨謂原判決未
明前述事實以及不採被告未與林俊良和解，請求為被告不利判
決之理由，有判決不備理由之違法云云，尚有誤會，自非合法之
上訴理由。原判決事實記載「迫使林俊良於未談好條件之情形下
，交出身上原本準備交付甲○○之三萬元，並同意簽發面額各二
十五萬元之本票二紙及書立同額之借據、現金保管條各一紙，以
解決合夥債務問題，係以強暴、脅迫方法，使林俊良行無義務之
事。因林俊良表示並未攜帶國民身分證可供核對，甲○○等人乃
強押林俊良返回住處，拿取國民身分證」等情，已經詳細說明林
俊良尚未簽發，是原判決理由說明：「僅足認定甲○○有強迫林
俊良簽發本票及書立借據、保管條」、「要求林俊良簽發面額五
十萬元本票」、「雖甲○○強制林俊良簽發本票及書立借據、現
金保管條部分，林俊良尚未簽發及書立，尚在未遂階段」等情，
前後並無矛盾之情，僅部分用詞稍有欠妥，檢察官上訴意旨謂林
俊良究係同意簽發、被強迫、被要求簽發本票等，原判決前後認
定不一云云，執枝節問題任意指摘，並非適法之上訴理由。原判
決事實欄記載「甲○○、黃冠霖與不詳姓名、年籍成年男子等人
，乃將林俊良團團圍住，要求林俊良還錢。雙方言語不合，甲○
○、黃冠霖與該數名不詳姓名、年籍不詳男子，即共同基於傷害
、使行無義務之事及剝奪行動自由之故意，以有無吃過玻璃等語
，威嚇林俊良，並由不詳姓名、年籍男子一起出手毆打林俊良，
迫使林俊良於未談好條件之情形下，交出身上原本準備交付甲○
○之三萬元，並同意簽發面額各二十五萬元之本票二紙及書立同
額之借據、現金保管條各一紙，以解決合夥債務問題，以強暴、
脅迫方法，使林俊良行無義務之事。因林俊良表示並未攜帶國民
身分證可供核對，甲○○等人乃強押林俊良返回住處，拿取國民
身分證」等情，且於理由欄說明「甲○○為使林俊良行無義務之
事，而剝奪其行動自由，強制行為之低度行為，應為剝奪他人行
動自由罪之高度行為所吸收，不另論罪」，並無檢察官上訴意旨
所指摘之「無法看出甲○○係以使人行無義務之事為目的，而其
強暴脅迫復已達於剝奪人行動自由之程度」之違法。而原判決理
由欄所記載：「甲○○迫使林俊良交付三萬元部分，應論以刑法
第三百零二條第一項之剝奪他人行動自由罪」等情，雖就林俊良
被剝奪行動自由之過程簡要述，而略有瑕疵，然於判決本旨不
生影響，尚難執此為合法之上訴理由。林俊良經第一審傳訊，並
踐行交互詰問之程序，其陳述明確，顯別無訊問之必要，縱林俊
良未於原審到庭陳述意見，惟仍不影響判決本旨，自不得執此為
適法上訴第三審之理由。原審已調查林俊良之前案紀錄，另原判
決並明被告之犯行不能論以強盜罪之理由，檢察官上訴意旨謂
原審未詳查林俊良是否有被告所稱「目前也跑路，不敢出庭」以
及忽略被告強盜犯行等云云，就原審採證認事職權之合法行使，
任意指摘為違法，顯非適法之上訴理由。刑法第三百零五條之恐
嚇罪，係指單純以將來加害生命、身體、自由、名譽、財產之事
，恐嚇他人致生危害於安全者而言。如對於他人之生命、身體等
，以現實之強暴、脅迫手段加以危害要挾，使人行無義務之事或
妨害人行使權利，應構成刑法第三百零四條之強制罪，而非同法
第三百零五條之恐嚇危害安全罪。又刑法第三百零二條之妨害自
由罪，係妨害他人自由之概括的規定，故行為人具有一定目的，
以非法方法剝奪人之行動自由者，除法律別有處罰較重之規定（
例如略誘及擄人勒贖等罪），應適用各該規定處斷外，如以使人
行無義務之事，或妨害人行使權利為目的，而其強暴脅迫復已達
於剝奪人行動自由之程度，即祇成立本罪，不應再依同法第三百
零四條論處。原判決理由已經說明被告為使林俊良行無義務之事
，而剝奪其行動自由，強制行為之低度行為，應為剝奪他人行動
自由罪之高度行為所吸收，不另論罪等情，檢察官上訴意旨謂原
審未究明被告恐嚇林俊良致生危害於安全，所為該當刑法第三百
零五條恐嚇危害安全罪，有已受請求事項未予判決之違法云云，
就原判決正確適用法則，指摘為違法，並非適法之上訴理由。林
俊良於第一審並未證稱進入風車小鎮簡餐店三分鐘後黑衣男子到
等詞；且明確陳稱被告一到，劉俊宏就離開等語；又劉俊宏於第
一審亦未證稱進入風車小鎮簡餐店十幾分鐘後黑衣男子到云云，
而係陳稱林俊良、被告與其本人三人同在風車小鎮簡餐店內的時
間在十分鐘以內等情，被告上訴意旨謂林俊良、劉俊宏二人證詞
矛盾，劉俊宏之證詞有瑕疵，指摘原判決採證認事不當，自非依
據卷內資料所載執為指摘之合法上訴理由。原判決已說明林惠玲
於偵查證稱那些黑衣男子與林俊良之飲料費用，是一位女子一起
付帳，在場只有一位女子等語，至於被告之辯解與劉俊宏之證詞
是否可採，為原審採證認事職權之合法行使，被告上訴意旨任意
指摘為違法，自非適法之上訴理由。且原判決並未援引林惠玲於
九十六年四月二十三日之警詢筆錄為證據，上訴意旨謂原審採其
陳述為證據係違法云云，尚有誤會。原判決依據林俊良於第一審
證稱：被告本來約伊到東興路，伊臨時改地點到風車小鎮簡餐店
等語，認定黑衣男子如與被告無關，豈能亦步亦趨，抵達上址，
尋得林俊良。被告上訴意旨以風車小鎮簡餐店地點係林俊良主動
提出，原審疏未注意即行判決，有不依證據認定事實之違誤云云
，乃就原判決已說明之事項，任意指摘為違法，亦非適法之上訴
理由。原判決依憑林惠玲證述係被告一起支付包括被告、林俊良
與所有黑衣男子之飲料費用等詞，另以陳秋伊證稱被告自承林俊
良不肯簽本票，還逃跑，才找人修理林俊良等語，認定被告否認
妨害自由等犯行不可採，被告上訴意旨謂原判決未說明認定其應
負妨害自由罪之理由，有判決不備理由之違法云云，尚有誤會，
並非適法之上訴理由。原判決已說明採林惠玲於偵查具結之證詞
有證據能力之理由，而林惠玲所陳之憑信性，為原審採證認事之
職權，被告上訴意旨謂林惠玲所陳顯無可信，原審採其陳述為證
據係違法云云，並非合法之上訴理由。原審固未就不採納林滄桂
於偵查證言之理由，於判決內予以說明，而有微疵，但此於判決
本旨並不生影響，仍不得執為適法之第三審上訴理由。陳秋伊於
第一審係證稱聽聞自被告，並無關於第三人「小平」之陳述，另
被告於原審並未聲請傳訊第三人「小平」，被告上訴意旨指摘原
審未予傳喚為違法，並非依據卷內資料執為指摘之合法上訴理由
。至於檢察官與被告其他上訴意旨均係就原審已調查及依憑卷內
資料所為採證認事職權之合法行使，以及原判決已論列說明之事
項，依憑己見任意指摘為違法，殊與法律規定得為第三審上訴理
由之違法情形不相符合。衡以前開說明，檢察官及被告之上訴均
違背法律上之程式，應予駁回。
二、傷害部分：
按刑事訴訟法第三百七十六條所列各罪之案件，經第二審判決者
，不得上訴於第三審法院，法有明文。本件被告所犯刑法第二百
七十七條第一項之傷害罪部分，核屬刑事訴訟法第三百七十六條
第一款之案件。依首開說明，既經第二審判決，自不得上訴於第
三審法院。縱此部分與前開所犯妨害自由罪部分有修正前刑法第
五十五條規定之方法結果之牽連關係，為裁判上一罪，但妨害自
由罪部分之上訴為不合法，本院應從程序上予以駁回，而無從為
實體上判決，對於輕罪部分之此部分，亦無從適用審判不可分原
則，為實體上審判。被告竟復提起上訴，顯為法所不許，應予駁
回。
據上論結，應依刑事訴訟法第三百九十五條前段，判決如主文。
中    華    民    國  九十八  年   十二   月   十七   日
                      最高法院刑事第十三庭
                          審判長法官  賴  忠  星
                                法官  呂  丹  玉
                                法官  吳      燦
                                法官  施  俊  堯
                                法官  蔡  名  曜
      本件正本證明與原本無異
                                      書  記  官
中    華    民    國  九十八  年   十二   月  二十一  日
                                                      v


司法院資訊處製作；財團法人民間司法改革基金會備份。
